臺灣高等法院民事判決　　　　　　　　　　　　　　　九十一年度上字第八二七號
　　上　訴　人　丙○○
　　訴訟代理人　許世正律師
　　被 上訴 人　甲○○
　　被 上訴 人　乙○○
　　右二人共同
　　訴訟代理人　陳長甫律師
右當事人間請求分配表異議之訴事件，上訴人對於中華民國九十一年八月十二日臺灣
基隆地方法院九十一年度訴字第二三三號第一審判決提起上訴，本院於九十二年十二
月三十日言詞辯論終結，判決如左：
    主  文
原判決主文第一項及關於命上訴人負擔訴訟費用部分廢棄。
右廢棄部分，被上訴人在第一審之訴駁回。
第一、二審訴訟費用，除確定部分外，由被上訴人負擔。
    事  實
壹、上訴人方面：
一、聲明：
    (一)原判決不利益上訴人部分廢棄。
    (二)右廢棄部分，被上訴人等在第一審之訴駁回。
二、陳述：除與原判決記載相同者，茲引用外，補陳略稱：
    (一)上訴人與林梅英系爭本票債權存在，並非通謀虛偽意思作成：1.林梅英所有坐
      落於基隆市○○街二一之一號房屋，因颱風造成後山坡土崩毀損，遂向上訴人
      借貸新台幣（下同）一百八十萬元，作為修繕費用，此有雙方於民國（下同）
      八十二年八月廿八日簽定借款契約書。事後，林梅英另向上訴人借貸三百卅萬
      元重建，並簽發以上金額共五百十萬元之本票，且約明上開房舍修建完成後由
      上訴人承租（借貸利息抵租金），租賃期間自八十三年一月十日起至九十三年
      一月十日止共計十年，並於八十三年一月十日簽定「貸款租借房屋使用契約書
      」。原審逕以上訴人與林梅英有同居關係即認定彼等上開事實出自通謀虛偽，
      顯屬草率。2.依經驗法則，一般以虛偽債權參與分配者，大多屬臨訟編撰，然
      上訴人早於八十三年即與林梅英成立借貸契約書及本票債權債務關係，被上訴
      人於八十八年始向法院請強制執行，上訴人與林梅英如何能預先通謀虛偽？原
      審未審及此，不符論理法則。況上訴人向第三人沈家興、沈郭嘉美、陳志明籌
      款借貸予林梅英修繕房屋，依法並非不許。
    (二)系爭本票權利未罹於時效：林梅英房屋於八十八年遭被上訴人強制拍賣，並於
      九十一年作成債權人分配表表，依上訴人與林梅英間貸款租借房屋使用契約書
      約定，因林梅英違約，上訴人因此無法繼續使用該房屋，自得終止租約並請求
      原因關係所定借款返還請求權，有民法第四百二十三條可參。又系爭本票擔保
      原因關係之借款債權返還，上訴人自林梅英之房屋被聲請強制執行後，依法行
      使系爭票據權利，符合民法第一百二十八條規定，於法有據，無民法第一百二
      十五條消滅時效之適用。
貳、被上訴人方面：
一、聲明：上訴駁回。
二、陳述：除與原判決記載相同者，茲引用外，補陳略稱：
    (一)對上訴人陳述所為答辯：1.上訴人於臺灣基隆地方法院八十三年度訴字第一五
      九號刑事判決中，宣稱基隆市○○街二一之一號房屋係伊所有，故非林梅英所
      有甚明，則林梅英毋庸向上訴人借貸修繕該屋。2.如林梅英於八十三年一月十
      日積欠上訴人五百十萬元為真，何以八十七年、八十八年間上訴人仍願意為林
      梅英作保向被上訴人甲○○簽發支票廿七張借款？何以不對林梅英不動產進行
      查封拍賣？3.林梅英於八十二、八十三年分別擁有坐落於基隆市○○街一○六
      之一號、基隆市○○路二巷十一號房屋，並分別於八十二年十月七日、十二月
      十一日將上開房屋向基隆二信設定最高限額抵押借款二百廿萬元、二百四十萬
      元，財力頗豐，何必要向無資力之上訴人借款一百八十萬？3.證人周明信對上
      訴人與林梅英借款事實，僅屬聽聞而來，並未目睹借款、交付借款過程，自無
      法證明上訴人借款或交付五百十萬元予林梅英。又借款契約書、貸款租借房屋
      使用契約書日期不同，何以證人陳稱伊係同一天為二紙借據為見證？依據貸款
      租借房屋使用契約書約定「互相租借、不生利息」，何以上訴人與林梅英另簽
      定一百八十萬元借據，明定利息及借貸期限自八十二年八月廿八日起至八十三
      年八月廿八日止？以上種種均有違常情。
    (二)被上訴人行使代位權部分：1.縱認上訴人與林梅英「貸款租借房屋使用契約」
      為真，則系爭本票依該契約書第一條應為借貸五百十萬元之保證，則該本票理
      應隨同「借款期限」屆至始能行使權利，故依該契約書第十條約定九十三年一
      月十日始到期，上訴人自不得於借款期限屆滿前行使本票權利，被上訴人依民
      法第二百四十二條代位林梅英行使本票原因關係未發生之抗辯，則上訴人無本
      票權利，自不得參加臺灣基隆地方法院八十八年度民執字第一九三六號強制執
      行分配。2.上訴人主張系爭二紙借據契約書為系爭本票原因關係，惟消費借貸
      契約屬要物契約，以交付金錢為成立要件（最高法院台上字第三五四六號判例
      意旨），本件上訴人無法舉證交付五百十萬元之事實，系爭本票原因關係欠缺
      對價關係不存在。況上訴人貸予林梅英金錢，係因修繕房屋支付工程款，何以
      上訴人未提出工程憑證？縱證人沈家興證稱曾於八十二、八十三年間借款三百
      七十萬元予上訴人，惟何以未有借據？證人沈家興提出銀行存摺，縱有支出紀
      錄，亦無法證明此即交付上訴人之借款。另上訴人於九十年七月卅一日書立切
      結書，亦係八十二年、八十三年借款後八年始書立，實屬編撰。證人陳志明則
      為上訴人之子，證詞真偽實屬可疑。3.時效抗辯部分如原審陳述。被上訴人為
      訴外人林梅英之債權人，本於民法第二百四十二條代位權之規定，以本訴送達
      日起，行使林梅英對上訴人所執系爭本票原因關係不存在與欠缺對價關係之抗
      辯，上訴人因此不得主張票據權利而參予分配。
    理    由
甲、程序方面：
一、按債權人或債務人對於分配表所載各債權人之債權或分配金額有不同意者，應於
    分配期日一日前，向執行法院提出書狀，聲明異議；執行法院對於前條之異議認
    為正當，而到場之債務人及有利害關係之他債權人不為反對之陳述或同意者，應
    即更正分配表而為分配；異議未終結者，為異議之債權人或債務人，得向執行法
    院對為反對陳述之債權人或債務人提起分配表異議之訴，強制執行法第三十九條
    第一項、第四十條第一項、第四十一條第一項前段分別定有明文。原法院受理之
    八十八年度民執字第一九三六號強制執行案件，經原法院民事執行處於九十一年
    一月十六日作成分配表，並定於同年二月二十五日實行分配。嗣因債權人即被上
    訴人乙○○、甲○○於分配期日前聲明異議，該異議經通知利害關係人即上訴人
    ，請其於分配期日前表示意見，因其未於期日前為異議之表示，原法院遂於九十
    一年四月六日更正分配表，另定於九十一年五月二十二日實行分配。復因上訴人
    於分配期日前，以書狀聲明異議，被上訴人二人經通知後，遂依規定於受通知之
    日起十日內，對上訴人向原法院提起分配表異議之訴，其起訴合於強制執行法前
    開規定，先予敘明。
二、被上訴人原起訴請求將原法院八十八年度民執字第一九三六號強制執行案件分配
    表中，被上訴人甲○○分配金額更正為一百十五萬一千八百九十九元，被上訴人
    乙○○分配金額更正為一百三十八萬三千零二十六元。嗣於訴訟程序進行中，被
    上訴人減縮其訴之聲明為被上訴人甲○○分配金額為七十六萬三千五百二十五元
    ，被上訴人乙○○分配金額為八十八萬一千一百十三元。其減縮訴之聲明，合於
    民事訴訟法第二百五十五條第一項第三款之規定，應准許之。惟分配表異議之訴
    ，乃請求法院對於訴訟之系爭分配表，以公的意思表示變更分配表，性質上屬形
    成訴訟，如判決結果應予變更分配表，應依強制執行法規定意旨變更之，無由任
    一當事人意思為之，併此敘明。
乙、得心證之理由：
一、被上訴人起訴主張：兩造均係林梅英之債權人，對林梅英之債權並已取得執行名
    義，而向原法院民事執行處聲請對林梅英所有系爭房屋強制執行，經原法院以八
    十八年度民執字第一九三六號受理在案。惟上訴人於強制執行程序進行中，突然
    於八十九年一月間以持有由林梅英於八十三年一月十日所簽發之系爭本票，向原
    法院聲請裁定准許強制執行，並於同年六月間以該裁定聲明參與分配。上訴人與
    林梅英同居數十年，且已育有三名成年子女，應有事實上之夫妻關係，上訴人長
    期無業，名下亦無任何不動產，應無資力可借款予林梅英。再者，被上訴人等分
    別於八十八年六月及八月聲請強制執行，上訴人所持有之本票，發票日期則為八
    十三年一月十日，未載到期日。如上訴人確實對於林梅英有本票債權存在，何以
    長期不行使，而遲至被上訴人二人聲請強制執行後，才在八十九年一月聲請准許
    強制執行之裁定？顯然上訴人與林梅英係通謀為虛偽意思表示，由林梅英簽發原
    無債權存在之本票交付上訴人。是該本票應屬無效，上訴人對於林梅英並無五百
    十萬元之債權存在，其所受分配之一百六十萬八千七百六十八元，自應剔除於分
    配表不受分配。又分配表所列分配予上訴人之金額，既經剔除，該數額即應改分
    配於被上訴人二人，至本件強制執行案件之其餘債權人，既未起訴，就該金額自
    不能同受分配等語 (原審判決該院八十八年度執字第一九三六號強制執行事件於
    民國九十一年一月十六日所作成之強制執行金額計算書分配表，就被告聲明參與
    分配債權之分配金額新台幣壹佰陸拾肆萬肆仟陸佰參拾捌元，應予剔除，原製作
    之分配表應變更如原判決附表所示，而駁回被上訴人其餘之訴。上訴人對於其敗
    訴部分提起上訴，其餘部份未據不服)。
二、上訴人則以：系爭本票確係林梅英所簽發，因林梅英所有坐落於基隆市○○街二
    一之一號房屋，因颱風造成後山坡土崩毀損，遂向上訴人借貸一百八十萬元，作
    為修繕費用，事後，林梅英另向上訴人借貸三百卅萬元重建，並簽發以上金額共
    五百十萬元之本票，且約明上開房舍修建完成後由上訴人承租（借貸利息抵租金
    ），租賃期間自八十三年一月十日起至九十三年一月十日止共計十年，並於八十
    三年一月十日簽定「貸款租借房屋使用契約書」。原審逕以上訴人與林梅英有同
三、兩造不爭執之點：
(一)查上訴人與林梅英原係同居關係，同居期間長達三十餘年，雙方並育有三名子女
    ，共同在基隆市經營「梅花亭小吃店」，上訴人之
    林梅英所有目前經強制執行之系爭房屋內。
(二)林梅英於八十七年、八十八年以面額各為一百萬元、五十萬元之支票二張，向被
    上訴人甲○○借款時，亦由上訴人在支票背面背書擔保
(三)上訴人以林梅英所簽發之系爭本票，向原法院聲請准許強制執行，經原法院以八
    十九年度票字第六七號裁定准許強制執行。
(四)上訴人於八十九年六月二十八日以該確定裁定為執行名義，向原法院聲明參與分
    配，經原法院民事執行處受理後，將其債權金額列入九十一年一月十六日作成之
    分配表中。
    以上事實，為兩造所不爭執，且經原審調卷查明屬實，亦有
    在卷可證，自堪信為真實。
四、兩造爭執之點：系爭本票債權是否為真實？訴外人林梅英是否曾向上訴人分別借
    貸一百八十萬元及三百卅萬元？
五、經查上訴人主張八十二年間因林梅英所有座落基隆市○○區○○街二一之一號房
    屋，因颱風致後邊山坡土崩損毀，而向上訴人借貸一百八十萬元，以支付修復擋
    土牆工程費用，次年又因林梅英所有上開房屋重新修建亟需款項，再向上訴人借
    貸三百三十萬元，共計五百一十萬元正，並由林梅英開立系爭本票乙紙為保證，
    另約明上開借貸款項由上訴人負責籌措並間接給付予第三人支應上開房屋修建之
    工程款項，待上開房屋修建完成林梅英同意由上訴人承租（借貸利息抵租金），
    互相租賃期限自八十三年一月十日起至九十三年一月十日止，共計十年期限等情
    ，業據提出上訴人與林梅英於八十二年八月二十八日及八十三年一月十日所簽立
    之借款契約書、貸款租借房屋使用契約書、本票各乙紙為證 (見本院卷第三一、
    三二、四九、五八頁)，復經證人即當時之見證人周明信於本院到庭結證稱：「
    （法官提示九十一年十二月二十六日上訴狀所附書證一借款契約書及本票，問：
    上面見證人簽名是否是你的親簽，當初借貸情形如何？)證人借款契約書上見證
    人的簽名確實是我親簽，本票也確實是林梅英簽發，上訴人與我父親熟識，上訴
    人告訴我林梅英向他借錢修擋土牆及整修房子，且因為系爭房屋所占的土地是國
    有地，上訴人擔心支付的款項沒有辦法釐清，所以請我當見證人，並簽立借款契
    約書，我印象中第一次借了一百多萬元，第二次借了三百多萬元，但是二張借據
    是同一天一次簽立的，只是日期分寫不同的日期，是在上訴人家裡簽立，當時除
    了上訴人、林梅英和我三人外，還有上訴人另外二位朋友在場，印象中應該是八
    十三年我父親往生前簽立的，詳細日期我忘了」、「 (法官問：是否知道系爭房
    子八十三年有改建過？)系爭房屋八十三年確實有改建，承包商是我介紹的，至
    於工程款如何支付我不清楚，施作的承包商阮輝煌於八十五、六年間因為意外已
    經死亡」等語 (見本院卷第五四、五五、五八頁)，及證人沈家興於本院到庭結
    證稱：「 (法官問：丙○○是否曾經向你借過錢？詳細情形如何？)八十二年至
    八十三年間曾經向我借過錢，是陸陸續續借，總共借了三百七十萬元，直到八十
    八年間丙○○無法償還，希望出賣基隆的房子後再還我錢，但最後還是沒有還，
    丙○○名義上是向我太太借錢，但事實上錢都是我們夫妻共有的（提出切結書影
    本一紙），當初我都是提領現金給丙○○，有存款簿中提領紀錄可證（提出存款
    簿影本）雖然提領數目並非三百七十萬元，那是因為有些是我領出來自己用，有
    些是借給丙○○，所以數目不完全一致」、「 (法官問：丙○○陸陸續續向你借
    了三百七十萬元，你知道作為何用？)丙○○和我是二、三十年的老朋友，以前
    也有金錢往來，據我所知，丙○○借錢是用來蓋基隆市○○街二十一之一號的土
    雞城，那期間，因為擋土牆倒了，有時因為其他工程施作，所以才會陸陸續續向
    我借錢，我也曾經到現場看過，當時丙○○的生意確實不錯，當時土雞城原來是
    違章建築，後來才合法，他還拿文件給我看」、「 (法官問：系爭土地究竟是誰
    的？)依據該違章建物的資料顯示，應該是丙○○的，所以我才放心借錢給他」
    等語，並當庭所提出之切結書、存款簿影本為證 (見本院卷第一六○頁至一六二
    頁、第一六五頁至一六九頁)，證人即幫上訴人書立上開借款契約書、貸款租借
    房屋使用契約書之李和雄於本院到庭結證稱：「 (法官問：關於丙○○基隆市○
    ○街土雞城的事你是否知情？)當時丙○○向我表示他的同居人林梅英向其借錢
    ，我向其表示雖然是同居人，債權債務仍要搞清楚，所以才會幫丙○○寫借款契
    約書及房屋使用契約書，以保障丙○○的權益，其他的事情我就不清楚了」、「
    （法官提示九十一年十一月十二八日準備程序上訴人所提借款契約書及房屋使用
    契約書，問：這二份契約書是否即你所寫，交給丙○○使用？)是的，就是這二
    份契約書」、「 (法官問：當時簽立借款契約書及房屋使用契約書時你是否在場
    ？)當時我沒有在場」等語 (見本院卷第一六二頁)，證人即上訴人之兒子陳志明
    亦於本院到庭證稱「 (法官問：你父親是否曾經向你借錢？)八十二、三年間我
    父親陸續向我拿了一、二百萬元，他表示他的同居人林梅英要蓋土雞城，需要用
    錢，土雞城的土方工程我是我幫他處理的，主建築物部分是我父親請他人蓋的，
    我父親向我拿了一、二百萬元後說要蓋土雞城，後來土雞城卻不是在他名下，我
    就不想理他了」等語 (見本院卷第一六三頁)，證人林梅英於本院到庭結證稱：
    「 (法官問：你和上訴人何時同居，何時分開？)我十七歲時就和上訴人同居直
    至四年前因債務的關係才離開」、「 (法官問：東勢街二十一之一號是否是你的
    房子？有無重新興建，情形如何？)是的，後來因為房子壞了，上訴人出面處理
    ，拿錢出來重新興建，起先上訴人向他兒子借了一百八十萬元，又向沈家興借三
    百三十萬元用來興建房子，並將房子作為土雞城」、「 (法官問：房子有無登記
    ？)有在稅捐處登記在我名下，但沒有保存登記，土地是林務局的之前的違章建
    築是我兒子林志亮的，後來變更為我的名下，土地林務局標售時，由甲○○買去
    」、「（法官提示本院卷第三十一頁、三十二頁借款契約書、貸款租借房屋使用
    契約書，問：是否你簽約的？)是的，契約上所寫都是事實」、「 (法官問：上
    開契約何時定的？)約有十幾年了，是我向上訴人拿一百八十萬元後要再拿三百
    三十萬時同時寫的，約定借款抵租金，十年後房子再還給我」、「 (法官問：在
    何時訂定的？)在周明信處寫的，因為我不識字，所以詳細情形不太記得」、「
    (被上訴人訴代問：興建房子的錢是否都是由上訴人拿出來的，總共用了多少錢
    ？)興建房子都是由上訴人出的錢蓋的，一百八十萬元是作擋土牆，三百三十萬
    蓋一、二、三樓還不夠，欠的錢也是上訴人自己拿出來的，欠多少我不太清楚」
    、「 (被上訴人訴代問：你向上訴人借的錢，上訴人如何拿給你的？)錢都是上
    訴人直接拿給蓋房子的人，上訴人兼現場監工」、「 (被上訴人訴代問：訂定契
    約時有無付錢？)上訴人訂約時有拿二百五十萬元給蓋房子的人，其餘八十多萬
    元是後來上訴人陸續直接支付給工人的，錢我沒有經手，但我有在場親見」、「
    (被上訴人訴代問：向上訴人兒子借的一百八十萬部分有無支付利息？)沒有支付
    利息，三百三十萬元部分也沒有支付利息，自始至終都沒有支付利息」等語 (
    見本院卷第二四三頁至二四六頁)，經核證人關於上訴人與林梅英當時同居並共
    同經營土雞城，曾於八十二、三年間陸續整修興建系爭建物、及上述借款時間、
    金額、借貸方式、借貸目的、及簽立上述借款契約書、貸款租借房屋使用契約書
    簽立時間等關於借貸契約重要事項之陳述，均相符合，自堪信為真。雖上訴人對
    於系爭借款之交付次數、每次交付金額為何？無法說明，證人對於當時確有何人
    在場？如何交付工程款？或有不一致，惟查本件借款自八十二年迄今已逾十年，
    時隔已久，自難期上訴人或其他上述證人均仍能記憶清楚，且上訴人與林梅英原
    為同居人，且不識字，並同財共居且已生育兒女，上訴人替林梅英支付工程款未
    留下每次借貸金額及當場簽收之收據亦屬人之常情，自難以此遽認上訴人所提上
    開借款契約書、貸款租借房屋使用契約書係上訴人與林梅英共同虛偽簽立之假債
    權，況被上訴人復未能舉證證明上開借款契約書、貸款租借房屋使用契約書非真
    實，自應認林梅英所有之系爭房屋確係於八十二、三年間重新修建、上訴人與林
    梅英確於八十三年一月十日共同簽立該紙契約書、系爭本票確係當場所開立以資
    保證林梅英積欠上訴人之借款、工程所需款項確由上訴人籌措並間接支付等事項
    為真實。況系爭本票及上開借款契約書、貸款租借房屋使用契約書既已明確係於
    八十三年間即已作成及存在，而本件被上訴人等係於八十八年間始向法院聲請強
    制執行，自系爭本票及借貸契約書作成已經過約五年期間之久，如認上訴人與林
    梅英間於五年之前即預先通謀虛偽而製作系爭借款契約書、貸款租借房屋使用契
    約書，顯不符論理法則，被上訴人之主張，為無理由，不可採信。
六、又依上訴人與林梅英間之貸款租借房屋使用契約書，其上訂明：因林梅英（乙方
    ）前向甲方（上訴人）借款新台幣一百八十萬元正，今尚須修建房屋另向甲方（
    上訴人）貸借新台幣三百三十萬元正，甲方（上訴人）貸予乙方（指林梅英）共
    計新台幣五百一十萬元正，並由乙方（林梅英）開立新台幣五百一十萬元正本票
    乙張，由甲方（上訴人）收執以為「保證」。互相租貸期限訂十年。乙方（林梅
    英）不得將房屋出售或抵押設定給他人。租借期屆滿甲方（上訴人）將房屋歸還
    乙方，乙方（林梅英）亦將借款償還甲方雙方均不得借故拖延等情（見卷附貸款
    租借房屋使用契約書第一、四、七、八條所定）。另按「出租人應以合於所約定
    使用、收益之租賃物，交付承租人，並應於租賃關係存續中保持其合於約定使用
    、收益之狀態。」，民法第四百二十三條定有明文；出租人有違上揭法定義務，
    承租人依法自可終止租約並請求違約賠償。本件訴外人林梅英上開所有房屋於八
    十八年間遭被上訴人等聲請強制執行拍賣，並於九十一年拍定作成債權人分配表
    ，依上開規定，應認林梅英已違約，上訴人已無法繼續使用租賃之房屋，從而上
    訴人主張依法終止租約並請求林梅英返還借款，向原法院對上述本票准許強制執
    行，於法並無不合。
七、綜上所述，上訴人之上述抗辯為實在，被上訴人主張為不足採。從而，被上訴人
    提起本件分配表異議之訴，為無理由，不應准許。原審疏未詳查，就上訴人上訴
    部分遽為上訴人敗訴之判決，自有未洽。上訴意旨指摘原判決此部份不當，求予
    廢棄改判，為有理由。自應由本院予以廢棄改判，如主文第二項所示。
八、本件事證已臻明確，兩造其餘攻擊防禦方法，與判決結果不生影響，爰不另一一
    論述，附此敘明。
九、據上論結，本件上訴為有理由，依民事訴訟法第四百五十條、第七十八條，判決
    如主文。
中　　　華　　　民　　　國　　九十三　　年　　 一 　　 月　 　十三  　　日
　　　　　　　　　　　　　　 　民事第十六庭
　　　　　　　　　　　　　　　　　 審判長法　官　許　正　順
                                         法  官  陳  邦  豪
                                         法　官　魏  麗  娟
右正本係照原本作成。
如不服本判決，應於收受送達後二十日內向本院提出上訴書狀，其未表明上訴理由者
，應於提出上訴後二十日內向本院補提理由書狀（均須按他造當事人之人數附繕本）
上訴時應提出委任律師或具有律師資格之人之委任狀；委任有律師資格者，另應附具
律師及格證書及釋明委任人與受任人有民事訴訟法第四百六十六條之一第一項但書或
第二項（詳附註）所定關係之釋明文書影本。
中　　　華　　　民　　　國　　九十三　　年　　　一　　　月　　 十五 　　日
　　　　　　　　　　　　　　　　　　　　 書記官　曾　瓊　安
附註：
民事訴訟法第四百六十六條之一（第一項、第二項）：
對於第二審判決上訴，上訴人應委任律師為訴訟代理人。但上訴人或其法定代理人具
有律師資格者，不在此限。
上訴人之配偶、三親等內之血親、二親等內之姻親，或上訴人為法人、中央或地方機
關時，其所屬專任人員具有律師資格並經法院認為適當者，亦得為第三審訴訟代理人
。
